臺灣高等法院臺中分院民事判決　九十三年度再字第一八號
　　　再審原　告　甲○○
　　　送達代收人　丁○○
　　　再審被　告　乙○○
　　　　　　　　　丙○○
　　　　　　　　　戊○○
右當事人間請求拆屋還地事件，再審原告對於中華民國九十二年一月七日本院九十一
年度上更(一)字第十九號確定判決提起再審，本院判決如下：
　    主      文
再審之訴駁回。
再審訴訟費用由再審原告負擔。
  　  事      實
甲、再審原告方面：本件未經言詞辯論，據再審原告書狀記載：
一、聲明：求為判決：
（一）臺灣臺中地方法院八十七年度訴字第一三七四號民事判決及本院九十一年度上
      更(一)字第十九號民事確定判決均廢棄。
（二）右廢棄部分，再審被告在前程序第一審之訴及其假執行之聲請均駁回。
（三）前程序第一、二審及再審訴訟費用均由再審被告負擔。
二、陳述：
（一）查內政部六十二年一月十七日臺內地字第五○三一七二號函令：「查依土地法
      所為之登記有絕對效力，特種財產，並應登記為國有。本案新竹市○○段○○
      段九八號建地，既於貴省辦理土地權利憑證繳驗及換發地利書狀時，登記里見
      慧持分六分之一，如該里見慧確屬日人，依照首揭說明，應由財政部國有財產
      局向司法機關提起塗銷登記之訴，嗣判決確定後，再由財政部國有財產局申辦
      塗銷里見慧所有權登記，及為國有土地登記。」、行政院三十七年六月五日卅
      七七外字第二七六二五號令：「台灣省政府查關於敵產停止移轉登記日期本院
      前訂為三十四年十月一日而司法院解釋定為三十四年八月十五日經前國防最高
      委員會第二百二十七次常務會議決議照司法院解釋辦理由院轉飭遵照並准國民
      政府文官處三十六年十月十五日處字第七八九五號公函轉准司法院函覆依十月
      一日為停止日期決定各案不宜翻案亦經轉行遵照各在案嗣迭據關係方面呈請以
      三十四年十月十六日為台灣省敵產停止移轉日期經核不無理由業經呈奉國民政
      府三十七年五月十九日處第五一八號訓令准照辦等因除分行台灣省商會聯合會
      外特電遵照並轉行遵照。」及最高法院四十年台上字第一九一號判例：「國家
      機關代表國庫接收敵偽不動產，係基於國家之權利關係而為接收，並非法律行
      為而取得不動產所有權，依民法第七百五十八條之反面解釋，既無需登記已能
      發生取得所有權之效力，自得本於其所有權對抗一般人，不能因接收前所有權
      之取得未經登記，而謂其仍無對抗第三人之效力。」均明揭國有土地登記與敵
      偽不動產處理等原則。
（二）次查日人公有產業，於民國（下同）三十四年十一月由台灣省接收委員會分組
      接收或派員監理；三十五年一月日產處理委員會成立，開始接收日人私有產業
      ，所有接收工作，除由行政長官公署視台灣省各機關業務需要而指定接收者外
      ，一律由日產處理委員會各縣市分會負責辦理。而台灣省指定機關接收之日產
      ，最初係由行政長官授權長官公署秘書長，通知日方聯絡部，轉知被接收原日
      本官署或被接收財產之日人；適日產處理委員會成立後，不再透過日方聯絡部
      ，而一律由該會逕行通知被接收之日人。台灣省境內之國有土地，多係政府接
      收之日產，已如前述。原屬公共用、公務用、事業用之土地，經依規定程序，
      撥供各級政府機關（構）繼續為公用，故此類土地，以各直接使用機關為管理
      機關，負責管理，除少數機關因組織變更或裁撤致管理機關有變動外，公用土
      地管理機關甚少變動。接收之日產中屬非公用性質者，其管理機關最早為三十
      四年十一月成立之台灣省接收委員會，其後經歷四次變動，依序為三十六年五
      月成立之台灣省日產清理處，三十八年十一月設置之台灣省公產管理處，及四
      十一年七月設置之台灣土地銀行公產代管部，至四十九年十二月十二日財政部
      國有財產局成立，開中央政府設置國產管理機構之先河。
（三）再審原告於前審程序所提出之四十二年六月二十三日由台灣土地銀行公產代管
      部所出具之『國有特種房屋產權移轉證明書』，符合前述時期之法令判例與歷
      史沿革，是臺灣臺中地方法院八十七年度訴字第一三七四號與本院九十一年度
      上更(一)字第十九號審理程序據此應確信之事實，應為訴外人王蔡旦乃是向接收
      日產唯一之合法單位『台灣土地銀行公產代管部』合法購買系爭土地及土地上
      之建物，詎其竟認定王蔡旦是向日人山野玄才購買系爭土地及建物；查三十四
      年台灣光復後，日人都已陸續遣返回日本，豈可能會留下與王蔡旦簽約？且再
      審原告係主張向台灣土地銀行公產代管部購買系爭土地（舊名宮北町三二七番
      地）及其上建物，自無需證明日人山野玄才是合法正當權利來源，是前開訴訟
      程序如此背離事實、違背歷史之認定，為濫用自由心證，其適用法規顯有錯誤
      。
（四）光復後原日人財產由國家依據權力關係接收敵偽不動產，乃即時取得，已如前
      述，則訴外人徐添盛之繼承人徐慶祿、徐乾賜如何可能成為系爭土地之合法所
      有權人？蓋原日人之財產於三十四年十月十六日後即成為國有之土地，且不待
      所有權移轉登記，即為國有，已如前述。則徐慶祿、徐乾賜以徐添盛之繼承人
      身份於四十八年六月六日所為之繼承登記各陸分之壹持分即非符合當時法令之
      有效正確登記！故徐慶祿、徐乾賜二人嗣後又於五十六年十月二十六日出售系
      爭土地予王照黎、許玉蘭、江賴塞娥、吳醒初不動產買賣契約，其效力乃非適
      法、依法而言，徐慶祿、徐乾賜所出售之土地非繼承自徐添盛之土地，而是出
      售國有之土地！其理甚顯。另再審原告甲○○所提呈原審之四十二年六月二十
      三日其母親王蔡旦與台灣土地銀行公產代管部所簽訂之國有特種房屋產權移轉
      證明書（土房售字第二四八號），前審均嚴重疏漏未予詳加調查何以土地銀行
      公產代管部能出售系爭宮北町三二七審地之理由？其歷史演進過程為何？原為
      日人山野玄才之房地何以由台灣土地銀行出售？又何以宮北町三二七番地之房
      地會冠上「國有特種房屋」？諸如此種種應予調查且可據前述之當時法令、判
      例逐一逐項予以得之結論，惜原審恝而不問，徒以連表面字義都誤解，而認定
      系爭土地乃王蔡旦向非合法之房地所有權人之日人山野玄才所購買，原確定判
      決訴訟程序對證據之取捨明顯違背法令，並據此認定不符歷史之事實，其判斷
      違背法令，其判決當然有適用法規錯誤之處。為此，依民事訴訟法第四百九十
      六條第一項第一款規定，提起本件再審之訴。
三、證據：提出臺灣臺中地方法院八十七年度訴字第一三七四號判決、本院八十八年
    度上字第一六一號判決、最高法院九十一年度台上字第五二一號判決、本院九十
    一年度上更(一)字第十九號判決、最高法院九十三年度台上字第一三八八號裁定等
    影本各一份，及財政部國有財產局編印之國有財產現況影本一份為證。
乙、再審被告方面：本件未經言詞辯論，再審被告亦未提出書狀作何聲明或陳述。
丙、本院依職權調閱臺灣臺中地方法院八十七年度訴字第一三七四號、本院八十八年
    度上字第一六一號、最高法院九十一年度台上字第五二一號、本院九十一年度上
    更(一)字第十九號、最高法院九十三年度台上字第一三八八號等民事卷。
  　  理      由
一、按「第二審法院就該事件已為本案判決者，對於第一審法院之判決不得提起再審
    之訴。」民事訴訟法第四百九十六條第三項定有明文。本件再審原告就臺灣臺中
    地方法院八十七年度訴字第一三七四號第一審確定判決提起再審之訴，惟再審原
    告於前訴訟程序不服該第一審判決提起上訴，已經本院九十一年度上更(一)字第十
    九號判決駁回再審原告之上訴，是第二審法院就上開臺灣臺中地方法院八十七年
    度訴字第一三七四號事件已為本案判決，揆諸前開規定，對於第一審法院之判決
    自不得提起再審之訴，茲再審原告就不得提起再審之訴之臺灣臺中地方法院八十
    七年度訴字第一三七四號判決提本件再審之訴，非屬合法，應予駁回。
二、按再審之訴，應於三十日之不變期間內提起，前項期間，自判決確定時起算，判
    決於送達前確定者，自送達時起算，民事訴訟法第五百條第一項、第二項前段定
    有明文。經查本院前審九十一年度上更(一)字第十九號民事事件，於九十二年一月
    七日判決後，再審原告不服該判決而向最高法院提起上訴，經最高法院以九十三
    年度台上字第一三八八號民事裁定駁回上訴，並於九十三年八月四日送達由再審
    原告收受，有送達證書附前開最高法院卷可稽，則再審原告於九十三年八月二十
    三日向本院提起再審之訴，並未逾三十日之不變期間，於法尚無不合，應予准許
    。
三、本件再審原告提起再審之訴主張：查日人公有產業，於三十四年十一月由台灣省
    接收委員會分組接收或派員監理；三十五年一月日產處理委員會成立，開始接收
    日人私有產業，而接收之日產中屬非公用性質者，其管理機關最早為三十四年十
    一月成立之台灣省接收委員會，其後經歷四次變動，依序為三十六年五月成立之
    台灣省日產清理處，三十八年十一月設置之台灣省公產管理處，及四十一年七月
    設置之台灣土地銀行公產代管部，至四十九年十二月十二日財政部國有財產局成
    立，所有日產清理管理業務遂由其接辦。是再審原告於前審程序所提出之四十二
    年六月二十三日由台灣土地銀行公產代管部所出具之『國有特種房屋產權移轉證
    明書』，符合前述時期之法令判例與歷史沿革，本院九十一年度上更(一)字第十九
    號確定判決據此應確信之事實，應為訴外人王蔡旦乃是向接收日產唯一之合法單
    位『台灣土地銀行公產代管部』合法購買系爭土地及土地上之建物，詎其竟認定
    王蔡旦是向日人山野玄才購買系爭土地及建物，乃與歷史事實不符而屬違背法令
    。又光復後原日人財產由國家依據權力關係接收敵偽不動產，乃即時取得，則訴
    外人徐添盛之繼承人徐慶祿、徐乾賜自無成為系爭土地之合法所有權人之可能性
    ，蓋原日人之財產於三十四年十月十六日後即成為國有之土地，且不待所有權移
    轉登記，即為國有，則徐慶祿、徐乾賜以徐添盛之繼承人身份於四十八年六月六
    日所為之繼承登記各陸分之壹持分即非符合當時法令之有效正確登記！故徐慶祿
    、徐乾賜二人嗣後又於五十六年十月二十六日出售國有系爭土地予王照黎、許玉
    蘭、江賴塞娥、吳醒初不動產買賣契約，其效力乃非適法，原確定判決疏漏未予
    詳加調查何以土地銀行公產代管部能出售系爭原為日人山野玄才所有宮北町三二
    七番地之理由與歷史演進過程，而認定系爭土地乃王蔡旦向非合法之房地所有權
    人之日人山野玄才所購買，其對證據之取捨及自由心證明顯違背法令，該判決當
    然有適用法規錯誤之處。故再審原告爰依民事訴訟法第四百九十六條第一項第一
    款「適用法規顯有錯誤」，提起本件再審之訴，求予廢棄本院九十一年度上更(一)
    字第十九號確定判決。
四、按民事訴訟法第四百九十六條第一項第一款規定所謂適用法規顯有錯誤，係指確
    定判決所適用之法規顯然不合於法律規定，或與司法院現尚有效及大法官會議之
    解釋，或最高法院尚有效之判例顯然違反者而言，不包括事實審法院認定事實之
    職權、漏未斟酌證據及認定事實錯誤、取捨證據失當及判決不備理由之情形在內
    （最高法院六十年臺再字第一七０號、六十三年臺再字第六七號、六十三年臺上
    字第八八０號判例及八十七年度臺上字第一九三六號判決參照）。再審原告雖執
    前詞，主張原確定判決適用法規顯有錯誤，惟查：本院前審以九十一年度上更(一)
    字第十九號確定判決審理結果，以「上訴人固抗辯系爭土地上之建物暨基地，係
    伊母親王蔡旦，於四十二年六月二十三日向台灣土地銀行公產代管部購買，並提
    出台灣土地銀行公產代管部國有特種房屋產權移轉證明書、台灣土地銀行公產代
    管部出售國有特種房地平面圖為證（見原審卷三八、三九頁）。惟查，上訴人所
    提出之台灣土地銀行公產代管部國有特種房屋產權移轉證明書記載「查本部出售
    第北六四號房屋‧‧原係日人山野玄才所有坐落錦村巷門牌七十號（舊名宮北町
    三二七番地）計建物十三坪，其基地『民有地』坪‧‧」，及該台灣土地銀行公
    產代管部出售國有特種房地平面圖亦記載宮北町地號三二「民有土地」，均特別
    註明土地係民有。又系爭土地三二七號於日據時代昭和十六年十月一日即登記為
    徐添盛所有，有日據時期之土地登記簿謄本、三十五年六月登載「台灣省土地關
    係人繳驗憑證申報書」之土地登記簿謄本可憑（見原審卷五四至五七頁）。上訴
    人迄未能舉證證明日人山野玄才就其建物占有系爭土地係有何正當權源，足見；
    系爭土地自日據時代即非日本人山野玄才所有，而該日人之在系爭土地建物亦非
    有正當權源；況上訴人亦自承事後又於五十六年十月二十六日與訴外人蔡許玉蘭
    、江賴塞娥、吳醒初共同另向徐添盛之繼承人徐慶祿、徐乾賜購買系爭土地而取
    得共有，尤可證明上開台灣土地銀行公產代管部國有特種房屋產權移轉證明書、
    及台灣土地銀行公產代管部出售國有特種房地平面圖，尚不能為上訴人有利之證
    明，上訴人此部分辯詞，委不足採。」等語，乃在認定再審原告之母王蔡旦向台
    灣土地銀行以產代管部購買之系爭土地上建物，未有占用該基地之正當權源，非
    認定王蔡旦係向日人山野玄才購買系爭土地及建物，再審原告就該部分判決理由
    容有誤解，又原確定判決所載之前開理由，核屬事實審法院依據調查所得證據，
    於判決理由中詳細論述證據之取捨，並依自由心證，對事實所作判斷之結論，要
    無違背法令或消極不適用經驗法則、論理法則及適用法規顯有錯誤之情形，亦無
    顯然違背現尚有效之司法院解釋及判例之情形。
五、再按對於確定終局判決主張有民事訴訟法第四百九十六條第一項所定各款情形之
    一者，固得對之提起再審之訴，惟依同條項但書規定，當事人已依上訴主張其事
    由或知其事由而不為主張者，即不得據以提起再審之訴。經查，本件再審原告曾
    對於本院九十一年度上更(一)字第十九號判決，向最高法院聲明不服，就前揭再審
    事由並於其上訴理由狀中表明（詳前程序第三審九十三年度台上字第一三八八號
    卷，第五一至七０頁、第七六至八二頁），嗣經最高法院九十三年度台上字第一
    三八八號以再審原告之上訴理由狀所載內容，係就原審取捨證據、認定事實之職
    權行使，指摘其為不當，並就原審已論斷者，泛言未論斷，而未表明該判決所違
    背之法令及其具體內容，暨依訴訟資料合於該違背法令之具體事實，難認其已合
    法表明上訴理由，因而裁定駁回再審原告之上訴確定在案，業經本院調取台灣台
　　中地方法院八十七年度訴字第一三七四號、本院八十八年度上字第一六一號、最
　　高法院九十一年度台上字第五二一號、本院九十一年度上更(一)字第十九號、最高
　　法院九十三年度台上字第一三八八號拆屋還地等民事卷全卷核閱無訛。足證本件
　　再審原告主張之再審事由，顯與前揭再審原告對本院九十一年度上更(一)字第十九
　　號判決向最高法院聲明不服時之上訴理由所表明者相同，揆諸首開規定，自不得
　　以原確定判決適用法規顯有錯誤為由，提起再審之訴。
六、末按再審之訴顯無再審理由者，得不經言詞辯論，以判決駁回之，民事訴訟法第
    五百零二條第二項定有明文。本件再審原告主張本院九十一年度上更(一)字第十九
    號確定判決有適用法規顯有錯誤情事，顯非可採，已如前述。從而，其執此依民
    事訴訟法第四百九十六條第一項第一款提起本件再審之訴，顯無再審理由，爰不
    經言詞辯論，以判決駁回之。
七、據上論結，本件再審之訴為無理由，依民事訴訟法第五百零二條第二項、第七十
    八條，判決如主文。
中　　　華　　　民　　　國　　九十三　　年　　 十一　　 月　　 十六　　 日
~B1民事第二庭審判長法　官　童有德
~B2　　　　　　　　法　官　蔡秉宸
~B3　　　　　　　　法　官　翁芳靜
右為正本係照原本作成。
如對本判決上訴，須於收受判決送達後二十日內向本院提出上訴書狀，其未表明上訴
理由者，應於提出上訴後二十日內向本院提出上訴理由書(須按他造人數附具繕本)。
上訴時應提出委任律師為訴訟代理人之委任狀。具有民事訴訟法第四百六十六條之一
第一項但書或第二項之情形為訴訟代理人者，另應附具律師及格證書及釋明委任人與
受任人有該條項所定關係之釋明文書影本。
~B 　 　　　　　　書記官　陳麗玉
中　　　華　　　民　　　國　　九十三　　年　　 十一　　 月　　 十七　　 日
                                                                        Ｈ
